【裁判字號】    97,上易,807
【裁判日期】    971111
【裁判案由】    詐欺
【裁判全文】
臺灣高等法院高雄分院刑事判決         97年度上易字第807號
上  訴  人  臺灣高雄地方法院檢察署檢察官
被      告  甲○○
上列上訴人因被告詐欺案件，不服臺灣高雄地方法院97年度易字
第624 號中華民國97年8 月22日第一審判決（起訴案號：臺灣高
雄地方法院檢察署88年度偵字第19404 號），提起上訴，本院判
決如下：
    主  文
上訴駁回。
    理  由
一、公訴意旨略以：被告甲○○在高雄縣鳥松鄉○○村○○○路
    35號經營「金長興香紙舖」，於民國（下同）88年2 月初起
    至同年3 月初止，多次向告訴人乙○○所經營位於高雄縣鳳
    山市○○街49巷2 之4 號之金紙店購買價值約新台幣（下同
    ）2 、3 千元等數量不多之金紙、銀紙，均當場以現金支付
    貨款，而取得乙○○之信賴。惟被告甲○○於同年3 月初起
    ，即因向地下錢莊借款，已負債100 餘萬元，經濟已陷於無
    資力狀態，為解決自己資金週轉之困境，竟意圖為自己不法
    之所有，並基於概括之犯意，自88年3 月8 日起至同年6 月
    28日止，先後多次在金長興香紙舖內打電話向乙○○佯稱其
    開設之香紙舖急需大量之金紙、銀紙云云，並要求乙○○以
    月結之方式結算貨款，致乙○○陷於錯誤而連續自其在高雄
    縣鳳山市○○街49巷2 之4 號之金紙店內，多次交付價值共
    達37萬6099元之貨品予被告甲○○，被告甲○○得手後即迅
    速將所詐之金紙、銀紙轉賣求現，並於同年7 月間，搬離上
    開住處。嗣被告甲○○交付乙○○之支票並未兌現，乙○○
    始知受騙，因認被告甲○○涉有刑法第339 條第1 項之詐欺
    取財罪嫌云云。
二、按犯罪事實應依證據認定之，無證據不得認定犯罪事實；又
    不能證明被告犯罪者，應諭知無罪之判決，刑事訴訟法第15
    4 條第2 項、第301 條第1 項分別定有明文。又認定犯罪事
    實所憑之證據，雖不以直接證據為限，間接證據亦包括在內
    ，然而無論直接或間接證據，其為訴訟上之證明，須於通常
    一般之人均不致有所懷疑，而得確信為真實之程度者，始得
    據為有罪之認定，倘其證明尚未達到此一程度，而有合理之
    懷疑存在而無從使事實審法院得有罪之確信時，即應由法院
    為諭知被告無罪之判決。而告訴人之告訴，係以使被告受刑
    事訴追為目的，是其陳述是否與事實相符，仍應調查其他證
    據以資審認（最高法院76年台上字第4986號、52年度台上字
    第1300號分別著有判例可資參照）。再按，刑法第339 條詐
    欺罪之成立，以意圖為自己或第三人不法所有，以詐術使人
    將本人或第三人之物交付或行為人因而得財產上之不法利益
    為要件，如行為人並未施用詐術，或其所用方法不能認係詐
    術，亦不致使人陷於錯誤，即均與該條之構成要件有間（最
    高法院46年度台上字第260 號判例要旨參照）。而民事債務
    當事人間，於債之關係成立後，若有未依債務本旨履行給付
    之情形，在一般社會經驗而言，原因非一，因不可歸責之事
    由無法給付，或因合法得對抗他造主張抗辯而拒絕給付，其
    至債之關係成立後，始行惡意遲延給付，皆有可能，非必出
    於自始無意給付之詐欺犯罪一端。而刑事被告本無自證無罪
    之義務，苟無足以證明其在債之關係發生時，自始即具有不
    法所有意圖之積極證據，縱使被告就所負債務，惡意違約或
    不為履行，仍僅係被告應負民事上債務不履行責任，在別無
    積極證據之情形下，自難違反刑事訴訟法第154 條之規定，
    以被告單純債務不履行之狀態，推定被告自始即有不法所有
    之意圖而施用詐術。況刑法上詐欺罪之立法意旨，係以禁止
    於經濟行為中使用不當之方法得利為規範目的，而經濟行為
    亦因其行為本質及類型，而於交易領域中有其特有之行為特
    性，法律原則上固應保障交易之秩序，惟於具體案例中，亦
    應顧及交易雙方為交易行為時，是否有具體情事，足認其違
    背正當之經濟秩序，而應予以制裁。否則，經濟行為本身原
    寓有不同程度之不確定性或交易風險，交易雙方本應自行估
    量其主、客觀情事及搜集相關資訊，以作為其判斷之參考，
    除具上開違反詐欺罪之具體情事外，非謂當事人之一方未依
    約履行責任，即應成立詐欺罪。
三、公訴人認被告甲○○涉犯前揭詐欺取財罪嫌，無非係以：(一)
    被告於96年9 月28日、同年10月17日、同年11月2 日偵查中
    之自白。(二)告訴人乙○○於偵查中之證述及其提出之估價單
    影本28張、支票影本1 張，為其主要論據。被告甲○○並未
    於本院審判期日到庭，惟其於本院準備程序固不諱言自88年
    3 月間起要求告訴人以月結方式結算貨款，並以支票支付貨
    款，迄同年6 月28日止，合計積欠告訴人貨款達37萬6099元
    之事實，然矢口否認有何詐欺犯行，辯稱：我係因週轉不靈
    始無法正常付款，並無詐欺取財之意圖等語。
四、經查：
  (一)被告於檢察官96年9 月28日偵查中供稱：「88年間有向乙○
    ○購買金紙及銀紙等物品，積欠37萬6099元。我剛開始都以
    現金買賣物品，後來因為資金週轉不過來，這37萬多元都未
    償還。」、「因為我人都在外面流浪，我都在外面做臨時工
    ，但我經濟能力有限，我有誠意要還，每個月多少還一點錢
    。」、「我向乙○○所進的物品，我都已出售了，我當時在
    經營金紙店。」、「我貨物出售廟宇，但很多都沒有付，再
    加上互助會被倒，才沒有錢還乙○○。」等語；於同年10月
    17日偵查中供稱：「我也想和解，但我本身經濟能力也有限
    ，我一個月可以還3 至5 仟元。」、「我有去籌，頭期款可
    以還2 萬元。」、「 (職業？)臨 時工，有時有工作有時沒
    有工作，收入不穩定。」等語；於同年11月2 日偵查中供稱
    ：「我當時已經有欠債了，所以才向乙○○進貨，想再出售
    賺取利潤，但當時我有向地下錢莊借錢，貨物賣出去的錢都
    拿去還債了，才沒有辦法還乙○○的貨款。」、「我進貨的
    物品都賣掉了。」「 (欠款後為何未向乙○○聯絡？）因為
    我已經跑路了，我當時在外面所有負責大約有1 仟萬元。我
    向乙○○買貨物時，外面欠款大約100 多萬元。」、「我想
    與乙○○和解，我一個月可以還3 至5 仟元，但最少每個月
    可以還3 仟元。」、「我現在剩一個人，且目前都以打臨工
    維生。」等語 (見96年度偵緝字第3437號卷第30、31、34、
    35 、42 、43頁)， 均僅供承其有積欠告訴人貨款，因資金
    週轉不靈始無法償還貨款之事實，從未承認其係出於詐欺取
    財之意圖而向告訴人購買前開金紙、銀紙等物品，故檢察官
    認被告業於偵查中自白詐欺取財犯行，顯有誤會。
  (二)告訴人雖於檢察官88年8 月16日偵查中陳稱：「甲○○88年
    2 月份來向我買貨，買一些金、銀紙，共買二、三千元，都
    拿現金。3 月份他要求月結，我們3 月底結帳，約十萬餘，
    我們收帳，甲○○4 月初開姚文定之遠期支票，88年5 月30
    日到期，金額10萬 (偵訊筆錄誤載為50萬)， 我並未照會。
    開票後，他繼續進貨，到88年 (偵訊筆錄誤載為87年）5 月
    底共30幾萬。到5 月底，5 月30日跳票，甲○○再另開票換
    回之前支票，6 月初又開10萬元支票，到6 月30日 (偵訊筆
    錄誤載為6 月28日)票 未到期前，甲○○又叫一萬餘貨，到
    6 月底票又跳票。」等語 (見88年度偵字第19404 號卷第27
    頁)。 惟其於原審97年8 月8 日審理時證稱：「被告大概是
    從88年間開始向我購買金紙、銀紙，一開始因為數量不多，
    幾千塊到一萬塊中間，所以他拿現金買，他都是自己來載，
    然後付現金。後來他說他也是開店面，他要求讓我們簽帳月
    結，大概是他購買沒有幾次之後的事，我的印象中，是他買
    差不多不超過10次的時候，他要求月結。每次他買的間隔差
    不多隔一個禮拜至10天。」、「被告向我要求月結之後，是
    用記帳方式，一個月之後再去跟他收帳，剛開始去收帳，他
    也是拿現金。隔一、二個月之後，他才說要開支票。」等語
     (見原審卷第48至49頁)， 證述被告係向其購買金紙、銀紙
    等物品至少約二、三個月之後，始以簽發支票之方式支付貨
    款。另告訴人於檢察官88年9 月30日偵查中亦陳稱因其是大
    盤商，會讓零售商開票，對於被告也是讓他一個月結一次帳
    ，且讓他開票等情 (見88年度偵字第19404 號卷第35頁反面
    )， 於原審97年8 月8 日審理時復證稱：「我同意讓被告以
    月結、開支票方式付款，是商場慣例。」等語 (見原審卷第
    50頁)， 足見被告自88年3 月間起以月結、簽發支票之方式
    向告訴人購買金紙、銀紙等物品，告訴人同意以此方式出售
    上開物品，係基於商場慣例及彼此間信賴關係。揆諸首揭說
    明，實難認被告係以社會上之欺罔行為詐取告訴人之金紙、
    銀紙等物品，則被告所為尚與刑法詐欺取財罪之「施用詐術
    」要件不符；且告訴人於偵查中指稱：「被告於88年8 月31
    日之前，仍有正常營業」等語 (見88年度偵字第19404 號卷
    第32頁反面)， 顯見起訴書所載被告於88年7 月間，搬離上
    開住處，尚屬無據，益證被告向告訴人購買金紙、銀紙等物
    品時，確係基於正常營業所需而向告訴人購買上開物品，難
    認其有何不法所有之意圖。
  (三)至被告於偵查中雖供承其向告訴人購買金紙、銀紙等物品時
    ，已負債100 多萬元等語，惟從事商業行為本有盈虧，衡諸
    常情，尚難以被告既已負債，即不得再向他人購買物品出售
    牟利，否則，豈非經營商業一有虧損，即不得再設法賺取利
    潤，只能坐以待斃而永無翻身之機會？是尚難執此即認被告
    向告訴人購買金紙、銀紙等物品時，即係出於詐欺取財之不
    法所有意圖。又被告向向告訴人購買金紙、銀紙等物品時，
    既已負債，縱其出售上開金紙、銀紙等物品後，先將所得財
    物償還其他債權人，致不能給付貨款予告訴人，亦難認其有
    何詐欺取財之意圖。
  (四)綜上所述，公訴人所提之證據僅能證明被告有向告訴人購買
    金紙、銀紙等物品之事實，然並無法使本院形成被告確有詐
    欺取財之有罪心證，依罪疑唯輕法則，即應為有利於被告之
    認定。此外，復查無其他積極證據足以證明被告有何詐欺取
    財之犯行，揆諸前揭說明，本件要屬不能證明被告犯罪。
五、原審因而為被告甲○○無罪之諭知，經核尚無違誤；檢察官
    上訴意旨，仍以被告有不法所有之詐欺取財意圖，指摘原判
    決不當，為無理由，應予駁回。
六、被告甲○○經合法傳喚，無正當理由不到庭，爰不待其陳述
    ，逕行判決。
據上論斷，應依刑事訴訟法第368 條、第372 條，判決如主文。
本案經檢察官彭南雄到庭執行職務。
中    華    民    國    97    年    11    月    11    日
                  刑事第三庭    審判長法  官   周賢銳
                                      法  官   施柏宏
                                      法  官   黃憲文
以上正本證明與原本無異。
不得上訴。
中    華    民    國    97    年    11    月    11    日
                                      書記官   施耀程


司法院資訊處製作；財團法人民間司法改革基金會備份。
